【裁判字號】    99,訴,1346
【裁判日期】    991022
【裁判案由】    遷讓房屋等
【裁判全文】
臺灣板橋地方法院民事判決              99年度訴字第1346號
原      告  丙○○
原      告  甲○○
兼上列二人
訴訟代理人  丁○
上列三人共同
訴訟代理人  林家慶律師
被      告  乙○○    住臺北縣三重市○○路○段89巷38號3樓
訴訟代理人  陳德峰律師
            林于椿律師
            林奕秀律師
上列當事人間請求遷讓房屋等事件，本院於民國99年10月4 日言
詞辯論終結，判決如下：
    主  文
確認坐落於臺北縣三重市○○段第73地號土地上，門牌號碼為臺
北縣三重市○○路○ 段101 號5 樓之房屋為原告及其他公同共有
人林忠元所有。
被告應將第一項所示房屋騰空遷讓返還予原告及其他共有人林忠
元。並給付原告及其他公同共有人林忠元新臺幣伍萬元，及自民
國99年4 月8 日起至清償日止按年息百分之五計算之利息。
訴訟費用由被告負擔。
本判決第二項於原告以新臺幣捌拾參萬伍仟元供擔保後，得為假
執行；如被告以新臺幣貳佰伍拾萬元為原告預供擔保，免為假執
行。
    事實及理由
壹、程序方面：
    本件被告未於最後言詞辯論期日到場，經核無民事訴訟法第
    386 條各款所列情形，爰依原告聲請，由其一造辯論而為判
    決，附此敘明。
貳、實體方面：
一、原告方面主張：
（一）坐落台北縣三重市○○段73地號土地原為原告之父親林學
      詩與原告之叔叔林禮仁、林熙壔、林神澤、林秀林等5 兄
      弟所共有，現則為林忠元、丙○○、甲○○、丁○、林禮
      仁、林熙壔、林神澤、周天斌所共有，其上坐落門牌號碼
      台北縣三重市○○路○ 段101 號1 至5 樓房屋（下稱系爭
      5 層樓房屋）起造人分別為林忠慎（林熙壔之子，代表林
      熙壔擔任起造人）、林秀林、林神澤、林禮仁、林學詩；
      系爭5 層樓房屋完工後並未向地政機關辦理保存登記，且
      系爭5 層樓房屋現為被告占有使用中。又依據證人林神澤
      、林禮仁於台灣高等法院98年度上易字第29號案件審理中
      之證言，可見系爭5 層樓房屋為林禮仁等5 兄弟提供土地
      並出資委由林秀林所建。渠等5 人即為原始建築人，又5
      兄弟就其權利範圍已為分配之協議，即1 樓房屋分歸林熙
      壔之代表林忠慎所有，2 樓為林秀林所有，3 樓為林神澤
      所有，4 樓為林禮仁所有，5 樓為林學詩有所有。職是，
      系爭5 樓房屋屬林學詩單獨所有，則林學詩亡故後當由原
      告及林忠元共同繼承，故原告及林忠元確為系爭5 樓房屋
      之所有權人。
（二）本件原告丁○前於民國95年間向鈞院起訴，嗣經台灣高等
      法院以98年度上易字第29號案件審理結果，以「系爭5 層
      樓房屋（即門牌號碼為台北縣三重市○○路○ 段101 號1
      至5 樓房屋）為林禮仁等5 兄弟提供土地並出資興建，協
      議分配使用之樓層，1 樓房屋分歸林忠慎所有，2 樓為林
      秀林所有，3 樓為林神澤所有，4 樓為林禮仁所有，5 樓
      為林學詩所有，且為起造人之登記，故5 兄弟依起造人之
      記載原始取得各該樓層之所有權…」為由而判決丁○、丙
      ○○、甲○○、林忠元等4 人關於請求將建物門牌號碼台
      北縣三重市○○路○ 段101 號地下室房屋遷讓返還上訴人
      及其他共有人全體部分勝訴，關於確認就坐落台北縣三重
      市○○路○ 段101 號1 樓、3 樓、4 樓、5 樓房屋所有權
      公同共有應有部分1/5 存在部分廢棄，並駁回在第一審之
      訴，其餘上訴駁回確定。丁○、丙○○、甲○○3 人不服
      前開判決結果，復向台灣高等法院提起再審之訴，經該院
      審理結果，以判決駁回再審之訴。原告提起本件訴訟，既
      係請求確認原告及林忠元就系爭5 樓房屋有所有權存在，
      並請求被告騰空遷讓返還系爭5 樓房屋予原告及林忠元，
      雖法律關係與前開判決所裁判之訴訟標的相關，然因並非
      前開裁判之訴訟標的，應無違反一事不再理之原則。
（三）本件被告對於原告及林忠元是否就系爭5 樓房屋有所有權
      乙事迄今仍有所爭執，且被告目前仍占有系爭5 樓房屋並
      擅將系爭5 樓房屋出租予他人使用，致原告及林忠元在私
      法上基於所有權人地位使用、收益系爭房屋之權利有受侵
      害之危險，而此危險得以對於被告之確認判決除去之，是
      依前開台灣高等法院見解，原告及林忠元就系爭5 樓房屋
      之所有權存否當有確認利益而得提起本件確認之訴。原告
      及林忠元確為系爭5 樓房屋之所有權人，且被告無權占有
      系爭5 樓房屋在繼續狀態中，則依前開民法第767 條第1
      項、第821 條及第828 條第2 項之規定，原告及林忠元自
      得請求被告返還系爭5 樓。被告無權占有系爭5 樓房屋在
      繼續狀態中，確屬無法律上之原因而獲得相當於租金之利
      益，致原告及林忠元受損害，原告及林忠元自得請求被告
      給付自起訴日起往前推算5 年期間相當於租金之不當得利
      ，及自起訴日起至騰空遷讓返還系爭5 樓房屋之日止，按
      月給付相當於租金之不當得利。惟原告謹先請求被告給付
      原告及林忠元5 萬元之租金，並保留其餘部分之請求等語
      。
（四）並聲明：確認原告及林忠元就坐落於臺北縣三重市○○
      段73地號土地上，門牌號碼為台北縣三重市○○路○ 段10
      1 號5 樓之房屋所有權存在。被告應將坐落於臺北縣三
      重市○○段73地號土地上，門牌號碼為台北縣三重市○○
      路○ 段101 號5 樓之房屋騰空遷讓返還予原告及林忠元。
      被告應給付原告及林忠元新台幣（下同）5 萬元，及自
      起訴狀繕本送達之翌日起至清償日止按年息5%計算之利息
      。願供擔保請准宣告假執行。
二、被告方面則以：未辦理建物第一次所有權以前，建築執照所
    載之起造人非當然建物所有權人，房屋所有權屬於出資興建
    之原始建築人。系爭1 至5 層樓房屋為林秀林（現名林嘉圖
    ）出資建造，為所有權人，該第5 層樓房屋並非被告所有。
    依訴外人林秀林於台灣高等法院96年度上易字第149 號案件
    審理時之證言，林秀林出資興建系爭房屋時，其他兄弟因同
    為土地之繼承人故列名為起造人而無出資之事實，且事後亦
    未將系爭房屋已所有權人之權利狀態，登記予林學詩，據此
    林學詩既無出資興建系爭房屋之事實，系爭房屋所有權即歸
    屬於出資人即林秀林一人。原告丁○等三人當無繼承林學詩
    就系爭建物而為所有人之餘地。系爭1 至5 層樓房屋之興建
    費用全部由林秀林支付並由林秀林管理，做為補貼利息，嗣
    林秀林因積欠他人債務，由被告代為償還，林秀林即將系爭
    房屋之管理權讓與被告，被告就系爭房屋之占用，即屬有權
    占用，原告主張被告無權佔用系爭房屋請求返還，並給付不
    當得利，即無理由等語，資為抗辯。並聲明：原告之訴及
    假執行之聲請均駁回。如受不利判決，願供擔保請准宣告
    免為假執行。
三、原告主張坐落台北縣三重市○○段73地號土地原為原告之父
    親林學詩與原告之叔叔林禮仁、林熙壔、林神澤、林秀林等
    5 兄弟所共有，現則為林忠元、丙○○、甲○○、丁○、林
    禮仁、林熙壔、林神澤、周天斌所共有，其上坐落門牌號碼
    台北縣三重市○○路○ 段101 號1 至5 樓房屋起造人分別為
    林忠慎（林熙壔之子，代表林熙壔擔任起造人）、林秀林、
    林神澤、林禮仁、林學詩，原告及林忠元為林學詩之繼承人
    ；系爭5 層樓房屋完工後並未向地政機關辦理保存登記，且
    系爭5 層樓房屋現為被告占有使用中等情，有原告所提出之
    土地登記謄本、使用執照存根及竣工圖影本、戶籍謄本及繼
    承系統表影本等在卷可稽，且為被告所不爭執，以上堪信為
    事實。惟原告主張其等之被繼承人林學詩為系爭第5 層房屋
    之所有權人，原告及林忠元因繼承而取的系爭第5 層樓房屋
    之所有權，此為被告所否認，辯稱系爭1 至5 層房屋均為林
    秀林出資建造，為所有權人，被告因林秀林移轉管理權，而
    取得系爭第5 層樓房屋之占有，並非無權占有等語，是本件
    首應審究者，乃系爭第5 層樓房屋之所有權人為何人？
四、經查：
  (一)按確定判決之既判力，固以訴訟標的經表現於主文判斷之事
    項為限，判決理由並無既判力，但法院於判決理由中，就訴
    訟標的以外當事人主張之重要爭點，本於當事人辯論之結果
    已為判斷時，其對此重要爭點所為之判斷，除有顯然違背法
    令，或當事人已提出新訴訟資料，足以推翻原判斷之情形外
    ，應解為在同一當事人就該重要爭點所提起之訴訟中，當事
    人及法院就該已經法院判斷之重要爭點之法律關係，不得任
    作相反之主張或判斷，始符民事訴訟上之誠信原則，此源於
    訴訟上之誠信原則及當事人公平之訴訟法理，避免紛爭反覆
    發生，以達「一次解決紛爭」所生之一種判決效力（拘束力
    ），即所謂「爭點效」，亦當為程序法所容許（最高法院92
    年度台上字第315 號、96年度台上字第2569號判決參照）。
    是以，當事人在前訴訟以重要爭點加以爭執，經法院審理及
    判斷者，於不同之後訴，如以同一爭點為重要之先決問題時
    ，當事人應不得為與其判斷相反之主張、舉證，法院亦不得
    為與其相矛盾之判斷，此即所謂爭點效理論。
  (二)本件原告及林忠元前於95年間向本院起訴主張：坐落台北縣
    三重市○○段73地號土地原為原告之父親林學詩與原告之叔
    叔林禮仁、林熙壔、林神澤、林秀林（後改名為林嘉圖）等
    5 兄弟所共有，現則為林忠元、丙○○、甲○○、丁○、林
    禮仁、林熙壔、林神澤、周天斌所共有，其上坐落門牌號碼
    台北縣三重市○○路○ 段101 號1 至5 樓及地下室房屋則係
    原告丁○之父親林學詩與原告之叔叔林禮仁、林熙壔（由其
    子林忠慎代表為起造人）、林神澤、林秀林一同起造而共有
    ，每人應有部分均為5 分之1 ，然未辦理保存登記。原告丁
    ○及丙○○、甲○○、林忠元等4 人為林學詩之繼承人，就
    繼承自林學詩之遺產迄今仍未為分割而為公同共有關係，而
    前開門牌號碼為台北縣三重市○○路○ 段101 號1 至5 樓及
    地下室之房屋於林學詩死亡後原應由原告丁○及丙○○、甲
    ○○、林忠元4 人共同繼承林學詩之應有部分5 分之1 ，詎
    料，被告乙○○( 即林熙壔之子) 未經全體共有人同意，擅
    自占用台北縣三重市○○路○ 段101 號1 樓、3 樓、4 樓、
    5 樓及地下室房屋，經原告要求歸還，均置之不理，為此請
    求鈞院判命被告乙○○將建物門牌號碼為台北縣三重市○○
    路○ 段101 號1 樓、3 樓、4 樓、5 樓及地下室房屋遷讓返
    還予原告及其他共有人全體，本院以95年度訴字第1901號案
    件審理，判決原告及林忠元人全部勝訴。嗣因被告乙○○不
    服前開判決結果而提起上訴，經台灣高等法院以原審之訴訟
    程序有瑕疵為由而將前開判決廢棄，發回鈞院重行審理，本
    院以97年度訴更字第2 號案件審理，判決原告及林忠元4 人
    就確認就坐落台北縣三重市○○路○ 段101 號1 樓、3 樓、
    4 樓、5 樓及地下室房屋之所有權公同共有應有部分五分之
    一存在部分勝訴，其餘之訴駁回，原告丁○不服，提起上訴
    ，經台灣高等法院以98年度上易字第29號案件審理，並以系
    爭1 至5 層樓房屋之所有權為何人為該案件首應審究之爭點
    ，審理結果認定「系爭1 至5 層樓房屋為林禮仁等5 兄弟提
    供土地並出資興建，協議分配使用之樓層，1 樓房屋分歸林
    忠慎所有，2 樓為林秀林所有，3 樓為林神澤所有，4 樓為
    林禮仁所有，5 樓為林學詩所有，且為起造人之登記，故5
    兄弟依起造人之記載原始取得各該樓層之所有權…」，此有
    本院95年度訴字第1901號、97年度訴更字第2 號、台灣高等
    法院96年度上易字第149 號、98年度上易字第29號、98年度
    再易字第130 號民事判決書各1 件在卷可稽（見本院99年度
    司重調字第65號案卷第18頁至35頁），本件系爭房屋之所有
    權人為何人，為本件之爭點。而此爭點，於上開台灣高等法
    院98年度上易字第29號案件亦加以審酌認定，其審理結果認
    定門牌號碼台北縣三重市○○路○ 段101 號1 樓房屋分歸林
    忠慎所有，2 樓為林秀林所有；3 樓為林神澤所有，4 樓為
    林禮仁所有，5 樓為林學詩所有，且為起造人之登記，故5
    兄弟依起造人之記載原始取得各該樓層之所有權。此有上開
    台灣高等法院98年度上易字第29號民事判決在卷為憑（見本
    院99年度司重調字第65號案卷第28頁至第32頁），兩造間就
    上開門牌號碼第1 層至第5 層之房屋所有權歸屬之重要爭點
    ，已於前揭案件中進行實質審理加以辯論，就同一爭執點，
    被告並未提出足以推翻原判斷之新訴訟資料，仍執陳詞而為
    爭訟，本院自應受前件訴訟爭點效判斷拘束，不應為不同之
    認定。
  (三)依上所述，則系爭5 層樓房屋其中5 樓部分之所有權人應為
    林學詩。而林學詩於84年5 月24日死亡，原告及林忠元為林
    學詩之繼承人，因此系爭5 層樓房屋其中5 樓應由林學詩之
    繼承人即原告及林忠元繼承取得公同共有。原告依民法第
    767 條、第828 條第3 項、第831 條之規定，請求被告遷讓
    返還系爭房屋與原告及其他公共同有人林忠元，為有理由，
    應予准許。
五、按無權占用他人房屋，可獲相當於租金之利益為社會通常之
    概念，是房屋所有權人原告以被告無權占有，請求被告返還
    相當於租金之不當得利，與法應無不合。再按城市地方房屋
    之租金以不超過土地及其建築物申報總價年息10% 為限，土
    地法第97條第1 項所明定。又土地法施行法第25條規定，土
    地法第97條第1 項所謂土地及建築物之總價額，土地價額依
    法定地價，建築物價額依該管市縣地政機關估定之價額，又
    土地法第148 條規定，土地所有權人依本法所申報之地價，
    為法定地價，則土地法第97條第1 項所謂土地申報價額即指
    該土地之申報地價而言。而房屋之申報價額，因目前市縣地
    政機關並未進行估定，故無房屋之申報價額可資認定，本件
    以房屋稅課稅現值，作為房屋價額之估定。查系爭房屋之房
    屋稅課稅現值32萬7,800 元，系爭房屋基地面積175 平方公
    尺，申報地價每平方公尺2 萬5,800 元，有土地登記謄本可
    稽，原告及其他公同共有人林忠元之權利範圍為1/5 ，是土
    地價值部分為90萬3,000 元（計算式：25,800×175 ×1/5
    ＝903,000 ），合計土地與建物申報總價為123 萬800元。
    系爭建物於75年3 月1 日完成，有台北縣政府建設局使用執
    照存根足參，原告復主張系爭5 樓房屋現由被告出租，每月
    租金收入為2 萬5,000 元本院斟酌系爭建物住家使用、建物
    坐落之位置、附近繁榮程度等情狀，認以土地及建物之申報
    總價年息10% 計算為適當。以此計算，每月租金為10,256元
    為適當（1,230,800 ×10% ÷12＝10,256）。故原告向被告
    請求起訴前5 年之不當得利（合計5 年之不當得利為10,256
    ×12×5 ＝615,360 ），並僅先就其中5 萬元為請求，為有
    理由，應予准許。
六、綜上，原告請求確認系爭房屋為原告及其他公同共有人林忠
    元所有，請求被告遷讓返還，並請求被告給付相當於租金之
    不當得利5 萬元及自起訴狀繕本送達之翌日起即98年4 月8
    日起至清償日止，按年息5%計算之利息，為有理由，應予准
    許。兩造陳明願供擔保，聲請宣告假執行或免為假執行，經
    核並無不合，爰分別酌定相當擔保金額准許之。
七、本件事證已臻明確，兩造其餘攻擊防禦方法，核與判決結果
    無影響，爰不一一論述，併此敘明。
八、結論：原告之訴為有理由，依民事訴訟法第78條，判決如主
    文。
中    華    民    國    99    年    10    月    22    日
                  民事第二庭    法  官  連育群
以上正本係照原本作成
如對本判決上訴，須於判決送達後20日內向本院提出上訴狀。如
委任律師提起上訴者，應一併繳納上訴審裁判費。
中    華    民    國    99    年    10    月    25    日
                                書記官  溫婷雅

司法院資訊處製作；財團法人民間司法改革基金會備份。
